【裁判字號】    88,訴,1367
【裁判日期】    890322
【裁判案由】    水利法等
【裁判全文】
臺灣板橋地方法院刑事判決                        八十八年度訴字第一三六七號
    公  訴  人  臺灣板橋地方法院檢察署檢察官
    被      告  丙○○
    選任辯護人  許永昌律師
右列被告因違反水利法等案件，經檢察官提起公訴（八十七年度偵字第二六０六０號
），本院判決如左：
    主  文
丙○○公司負責人，違反公司不得經營登記範圍以外之業務之規定，處有期徒刑伍月
，如易科罰金以佰元折算壹日。
    事  實
一、丙○○前於民國（下同）八十一年間因違反山坡地保育利用條例及貪污治罪條例
    案件，分別經最高法院及臺灣高等法院各判處有期徒刑一年二月確定，嗣經臺灣
    高等法院定應執行有期徒刑二年確定，並於八十六年十二月五日假釋出監，至八
    十七年十一月十三日始執行完畢（未構成累犯）。又丙○○係設於臺北縣新莊市
    ○○街八一巷十弄十號二樓福海砂石有限公司（以下稱福海公司）之董事，係福
    海公司之負責人，明知福海公司登記之營業事項僅有砂石加工買賣、有關產品之
    進出口貿易、代理各項有關國內外廠商產品報價投標及經銷業務等項，竟自八十
    六年十二月五日假釋出監後之某日起，擅自在坐落臺北縣林口鄉○○○段嘉溪子
    坑小段如附表複丈圖所示地號之土地上，從事登記範圍以外之清洗、碾碎及堆置
    砂石等業務。嗣於八十七年十一月五日下午二時許，為臺灣板橋地方法院檢察署
    檢察官率同臺北縣警察局新莊分局員警和法務部調查局臺北縣調查站（以下稱臺
    北縣調查站）調查員，於福海公司從事上開業務之上址處所查獲，始偵悉上情。
二、案經臺北縣警察局新莊分局報告臺灣板橋地方法院檢察署檢察官偵查起訴。
    理  由
一、訊據被告丙○○固供認迄今仍係福海公司之負責人，並於上揭時、地從事清洗、
    碾碎及堆置砂石等業務無訛在卷，惟矢口否認有被訴之違反公司法犯行，辯稱：
    伊從事砂石買賣，包含清洗、碾碎，係包括在砂石加工業務內云云。經查福海公
    司得經營如事實欄所載之事業乙節，有福海公司之經濟部公司執照及臺北縣政府
    營利事業登記證影本各乙紙附卷可稽，且臺北縣政府核准福海公司營利事業登記
    之營業項目中僅有砂石買賣，並無核准砂石之清洗、碾碎、堆置、卸車及選篩等
    項目等情，亦經臺北縣政府於八十八年十一月五日以八八北府建二字第四二二二
    六０號函覆甚明，並有現場照片二十四幀在卷可資佐證，足認被告確有經營公司
    登記範圍以外業務之犯行無疑，故被告前揭所辯各節，無非係事後諉過卸責之詞
    ，不足採信。本件事證明確，被告犯行堪以認定，應予依法論科。
二、核被告丙○○所為，係違反公司法第十五條第一項之規定，應論以同條第三項之
    罪。又被告迄八十七年十一月五日被查獲時止，於前揭處所從事清洗、碾碎及堆
    置砂石等行為，核其行為之本質，應認係於同一營業行為之繼續進行，而屬繼續
    犯性質之單純一罪，仍僅成立一罪，附此敘明。爰審酌被告曾有如事實欄所載之
    犯罪科刑紀錄，有臺灣高等法院檢察署刑案紀錄簡覆表乙份在卷可稽，犯罪之動
    機、目的、手段、經營登記範圍外業務之期間非短，及事後猶飾詞卸責之態度等
    一切情狀，量處如主文所示之刑，並諭知易科罰金之折算標準，以資懲儆。扣案
    ＫＯＭＡＴＳＵ牌ＰＣ三五０型（起訴書誤載為三００型）、ＰＣ三一０型挖土
    機各乙台及同牌ＷＡ五００型鏟土機二台等物，及交由被告立具保管之清洗、碾
    碎機具（起訴書未予載明其內容），均係屬福海公司所有乙節，迭據被告具狀陳
    明在卷，（見臺灣板橋地方法院檢察署八十七年度聲他字第四一０號、第四一一
    號偵查卷及本院八十八年聲字第一三七一號刑事卷宗之聲請狀），堪認尚非屬被
    告丙○○個人所有之物，本院依法不得併為沒收之諭知，公訴人謂上揭機具屬被
    告所有而請求沒收，自有未洽，附予敘明。
三、公訴意旨另以：被告丙○○基於意圖為自己不法利益，竊佔國有坐落臺北縣林口
    鄉○○○段嘉溪子坑小段第一二九之一地號、第一二六之三地號及第四九九之三
    地號土地，並將後二筆為河川行水區上由主管機關所興建防水之堤防建造物，未
    經主管機關許可予以毀損，改闢為道路，且擅自設置攔水壩，儲水供抽水洗砂用
    ，私塞水道致生公共危險，因認被告涉犯刑法第三百二十條第二項之竊佔罪嫌、
    水利法第九十一條第一項之毀損水利設備罪嫌及同法第九十二條第一項後段之私
    塞水道致生公共危險罪嫌等語。
  (一)按犯罪事實應依証據認定之，無証據不得推定其犯罪事實，刑事訴訟法第一百五
    十四條定有明文。復按認定不利於被告之事實，須依積極證據，茍積極之證據不
    足為不利於被告事實之認定時，即應為有利於被告之認定，更不必有何有利之證
    據，最高法院著有三十年上字第八一六號判例甚明。本件公訴人認被告丙○○涉
    犯有竊佔、毀損水利設備及私塞水道致生公共危險等罪嫌，無非係以被告確有設
    置機具、興建鐵皮屋、整平土地及堆置砂石等使用前揭土地之行為，復以證人甲
    ○於臺北縣調查站偵訊中所為被告有毀損河堤及構築攔水壩行為之證詞資為論據
    。惟訊據被告丙○○堅決否認有何被訴之右開犯行，辯稱：伊竊佔部分曾在高院
    判決無罪，現場沒有堤防建造物，伊亦沒有設置攔水壩儲水而私塞水道等語。
  (二)經查本件經檢察官於八十七年十一月五日率員前往查獲，並就現場鐵架房屋、機
    具之位置及使用範圍（含堆置砂石或整平土地範圍），囑託臺北縣新莊地政事務
    所人員測量結果，有該事務所八十八年二月十二日北縣莊地二字第二二七０號
    函所附之土地複丈成果圖乙份在卷可按。復經本院於八十八年十一月十五日至現
    場履勘，發現如附件複丈圖編號Ａ２、Ａ６、Ａ７、Ａ１５、Ａ１６土地上仍置
    放有輸送帶等機具，編號Ｂ１土地上有鐵架房屋乙棟，惟編號Ａ１２之土地上則
    未發現有何機具，又據會同履勘之臺北縣新莊地政事務所測量員胡正治證稱當初
    測量時，Ａ１２位置上確實有機具，但現在已不存在等情，有該日所製之勘驗筆
    錄乙紙及現場照片三幀附卷可考，堪認被告確有附件複丈圖編號Ａ２、Ａ６、Ａ
    ７、Ａ１２、Ａ１５、Ａ１６及Ｂ１等土地上置放機具及建有鐵架房屋之情事。
    又公訴意旨指訴被告所竊佔臺北縣林口鄉○○○段嘉溪子坑小段第一二九之一地
    號、第一二六之三地號及第四九九之三地號等三筆土地，固均係登記為國有土地
    （以下稱國有土地），有前揭地號之土地登記謄本三份附卷可查，然被告丙○○
    曾於本院八十二年度訴字第三四六號貪污等案件中，被訴自八十一年四月間起至
    八十一年八月間止，在上揭三筆國有土地，以及同地段第十八之四、十九之一、
    七四之一、一二六之一等地號土地上，有私設各項洗砂機具以充作福海公司之洗
    砂場之行為，被告涉犯之竊佔罪嫌部分，案經臺灣高等法院審認被告並無竊佔國
    有土地之意思，而以八十三年五月二十六日八十二年度上訴字第六０四六號刑事
    判決撤銷本院論處被告竊佔罪之判決，並諭知竊佔部分無罪而確定在案，有上開
    刑事判決影本各乙份在卷可佐，亦經本院依職權調取上揭案件之執行卷宗全卷核
    閱屬實，復觀諸附件之複丈成果圖，與本院八十二年度訴字第三四六號刑事判決
    所附複丈成果圖之位置大致相同，且就佔用本案國有土地之面積而言，除第一二
    九之一地號略有增大外，第一二六之三地號及第四九九之三地號均較前案縮小，
    有前揭二紙複丈成果圖在卷可參，亦難據此遂逕謂被告有竊佔國有土地之不法意
    圖。且前揭地段第七五之四號、第一二六之一號及第一二七之一號等地號之土地
    ，係被告丙○○向蔡嘉金、蔡進來二人所租得之土地，此有土地租賃合約書影本
    乙紙在卷可稽，故被告雖有侵及國有土地越界使用之行為，然應無不法竊佔國有
    土地之意圖，足堪以認定。
  (三)次查證人甲○於臺北縣調查站偵訊時固指證：七、八年前福海公司未來開採砂石
    時，是一個美麗的河川，兩岸有綠樹並建有河堤，不料福海就地開挖把河溪毀了
    ，連河堤都毀去˙˙˙整個河川亦被其用作蓄水池塘云云（見偵查卷第三八頁背
    面、第三九頁正面），嗣於本院調查時到庭卻具結證稱：林口鄉○○○段嘉溪子
    坑小段四八七地號土地，是伊繼承來的共有土地，從八十七年到八十八年，有租
    給福海公司作蓄水池二年，被告並不是圍溪水而成蓄水池，（經本院提示偵查卷
    所附之現場照片，訊問是否為被告所為？）伊不知道云云（見八十九年一月十四
    日訊問筆錄），是以證人甲○之指述前後即有不一，已非無瑕疵可言。且本案林
    口鄉○○○段嘉溪子坑小段一二六之三及四九九之三兩筆地號土地，經臺北縣政
    府工務局水利課承辦人員於八十八年十月二十日現地勘查結果，位於該砂石場區
    範圍部分，並無相關水利建造物設施乙節，亦有該府八十八年十一月五日八八北
    府工水字第四００七四六號函及所附之現場照片各乙份在卷可憑，證人即水利課
    承辦員乙○○於會同本院履勘時亦證稱：複丈圖上之現存原有堤防線，並無水利
    建造物設施，現場僅為天然土堤等語（見本院八十八年十一月十五日勘驗筆錄）
    ，故現場範圍部分既無相關水利建造物設施，核與被告前揭所辯相符，則證人甲
    ○於臺北縣調查偵訊時指證現場原設有河堤云云，顯與事實不符，嗣於本院調查
    時翻異前詞，改稱被告並無圍堵溪水成為蓄水池及不知現場果為被告所造成云云
    ，自難僅憑證人甲○於臺北縣調查站時有瑕疵之指述，逕資為認定被告丙○○確
    有毀損水利建造物及私塞水道致生公共危險犯行之唯一基礎，應不能以水利法第
    九十一條第一項及第第一項後段等罪責相繩。
  (四)綜右所述，被告丙○○縱有佔用前揭國有土地之情事，亦應認並無為自己不法利
    益之意圖，又現場既無水利建造物等設施，證人甲○於臺北縣調查站時之指述亦
    有上揭之瑕疵，揆諸前揭規定及判例之意旨，被告所為應與刑法竊佔罪及水利法
    第九十一條第一項、第九十二條第一項後段之構成要件尚有未合，被告堅詞否認
    有右開犯行，其所辯前揭各節，核非屬事後圖卸刑責之詞，應可採信。此外，復
    查無其他積極證據足資證明被告有何公訴人所指之右開犯行，本件此部分應屬不
    能證明被告犯罪，惟因與前揭論罪科刑部分，公訴人認有想像競合犯之裁判上一
    罪關係，故本院不另為無罪之諭知，附予敘明。
據上論斷，應依刑事訴訟法第二百九十九條第一項前段，公司法第十五條第三項、第
一項、刑法第十一條前段、第四十一條、罰金罰鍰提高標準條例第二條，判決如主文
。
本案經檢察官郭永發到庭執行職務
中      華      民      國      八十九    年      三    月    二十二    日
                                臺灣板橋地方法院刑事第三庭
                                      法  官    陳志揚
右正本證明與原本無異。
如不服本判決，應於判決送達後十日內向本院提出上訴狀 (應附繕本) ，上訴於
臺灣高等法院。
                                      書記官    陳慶樹
中      華      民      國      八十九      年    四    月  七    日
附錄本案論罪科刑法條全文：
公司法第十五條
  公司不得經營登記範圍以外之業務。
  公司之資金，除因公司間業務交易行為有融通資金之必要者外，不得貸與股東或任
  何他人。
  公司負責人違反前二項規定時，處一年以下有期徒刑、拘役或科或併科新臺幣十五
  萬元以下罰金，並賠償公司因此所受之損害。


司法院資訊處製作；財團法人民間司法改革基金會備份。
